臺灣彰化地方法院刑事判決　　　　　　　　96年度易字第87號
公　訴　人　臺灣彰化地方法院檢察署檢察官
被　　　告　乙○○
上列被告因詐欺案件，經檢察官聲請簡易判決處刑（95年度偵字
第10723 號），本院員林簡易庭認為不宜以簡易判決處刑（96年
度員簡字第660 號），改依通常程序審理，本院判決如下：
    主    文
乙○○幫助意圖為自己不法之所有，以詐術使人將本人之物交付
，處有期徒刑陸月，如易科罰金，以銀元佰元折算壹日。
    事    實
一、乙○○為智識健全之成年人，其雖預見提供己有金融機構帳
    戶之存摺、金融卡（含密碼）、印鑑章予他人使用，該等帳
    戶有遭他人利用作為詐欺取財工具之可能，仍不違其本意，
    基於幫助他人犯普通詐欺取財罪之不確定犯意，於民國95年
    2 月10日後至同年5 月22日前之某時，在不詳之地點，將其
    於91年間向中國信託商業銀行（下稱中國信託銀行）員林分
    行申辦之帳號：000000000000號帳戶之存摺、提款卡、印鑑
    章等物，交付給真實姓名、年籍均不詳之已成年人使用，以
    此方式幫助上開姓名不詳之成年人實施普通詐欺取財犯行。
    而前揭姓名不詳之成年人取得乙○○提供之上開帳戶存摺、
    提款卡及印鑑章後，乃基於普通詐欺取財之為自己不法所有
    意圖，於95年5 月22日上午11時許，施用詐術，撥打電話向
    甲○○佯稱其係某郵局人員，並訛稱甲○○之郵局帳戶有一
    筆存款，甲○○須透過提款機之操作始得提領等語，使甲○
    ○陷於錯誤，而於同日中午12時許，匯款新臺幣（下同）15
    ,000 元入乙○○提供之前開帳戶內。嗣因甲○○發覺受騙
    ，並於95年7月24日報警處理，始為警循線查悉上情。
二、案經彰化縣警察局員林分局報請臺灣彰化地方法院檢察署檢
    察官偵查後，聲請以簡易判決處刑，本院認不宜以簡易判決
    處刑，改依通常程序審理。
    理    由
一、按被告以外之人於審判外之言詞或書面陳述，除法律有規定
    者外，不得作為證據，刑事訴訟法第159 條第1 項固定有明
    文。惟被告以外之人於審判外之陳述，雖不符第159 條之 1
    至第159 條之4 之規定，而經當事人於審判程序同意作為證
    據，法院審酌該言詞陳述或書面陳述作成時之情況，認為適
    當者，亦得為證據；當事人、代理人或辯護人於法院調查證
    據時，知有第159 條第1 項不得為證據之情形，而未於言詞
    辯論終結前聲明異議者，視為有前項之同意，同法第159 條
    之5 定有明文。查本案於本院準備程序時，被告乙○○就本
    院下列所引被告以外之人於審判外之言詞或書面陳述陳述均
    同意作為證據，且迄至本院審理調查證據時亦未爭執上開證
    據之證據能力，本院審酌該等言詞陳述或書面陳述作成時之
    情況，並無非法取得等不適當之情形，且經本院於審判期日
    依法進行證據之調查、辯論，被告於訴訟上之程序權，已受
    保障，依刑事訴訟法第159 條之5 之規定，自有證據能力。
二、訊據被告乙○○固坦承有於91年間向中國信託銀行員林分行
    申辦前揭帳戶存摺、提款卡（含密碼）使用之事實，然矢口
    否認有何幫助普通詐欺取財之犯行，辯稱：伊於95年2 月提
    領完薪資後，遺失上開中國信託銀行員林分行帳戶之存摺、
    提款卡及印鑑章，除伊本人外，無人知曉伊前揭帳戶之提款
    卡密碼；又伊於95年4 月間發現上開帳戶存摺等物遺失後，
    因該帳戶內存款數額非鉅，始未報警及辦理掛失止付手續；
    伊不知為何詐騙集團成員於95年5 月22日仍得以其提款卡，
    提領伊前揭帳戶內之金額15,000元云云。惟查：
（一）上揭被害人甲○○遭詐騙匯款之事實，業據證人即被害人
      甲○○於警詢及本院訊問時證述明確（見彰化縣警察局員
      林分局員警分偵字第09500026152 號刑案偵查卷第 5 、6
      頁，本院96年度易字第87號卷第28、29頁），並有被告申
      辦之前開中國信託銀行96年3 月6 日中信銀集作字第9650
      1681號函、存款系統歷史交易查詢報表、帳戶歷史交易查
      詢、印鑑更換申請單、印鑑卡、被害人甲○○匯款之郵局
      跨行匯款申請書等件在卷可稽（見彰化縣警察局員林分局
      員警分偵字第09500026152 號刑案偵查卷第7-13頁，本院
      96年度易字第87號卷第19-22 頁），堪信為真。
（二）被告所有之前開帳戶，於95年5 月22日經以提款卡輸入密
      碼之方式，遭提領15,000元，有被告上開中國信託銀行員
      林分行帳戶之歷史交易查詢附卷足憑（見彰化縣警察局員
      林分局員警分偵字第09500026152 號刑案偵查卷第13頁）
      ，亦為被告所不爭執，然此一事實，與被告所稱前開帳戶
      之提款卡、存摺、印鑑章均已滅失在先、無人知曉其帳戶
      之提款卡密碼等情，顯生矛盾，被告無法自圓其說甚明（
      見本院96年度易字第87號卷第15、46頁）；又依被告所陳
      ，其於94年12月間亦曾遺失前開中國信託銀行員林分行帳
      戶之印鑑章，並於發現印鑑章遺失後，旋於94年12月23日
      辦理印鑑之變更手續，惟95年4 月間發現該帳戶之存摺、
      提款卡、印鑑章均遺失後，卻反未辦理掛失止付之手續（
      見本院96年度易字第87號卷第46頁），不僅有違其前發現
      印鑑章遺失後之反應，衡情亦與一般人發覺存摺、印鑑章
      、提款卡一併遺失後之處理常情未符；再被告於本院準備
      程序時先陳稱94年中旬最後一次提領上開中國信託銀行員
      林分行帳戶內之款項，且於94年7 月遺失前開帳戶之存摺
      、印鑑章，後又於本院審理中改稱，95年2 月間自前開帳
      戶提領完薪資後，即遺失上開帳戶之存摺、提款卡、印鑑
      章，且於95年4 月間發現云云（見本院96年度易字第87號
      卷第15、45頁），就其前後所述最後一次提領上開帳戶存
      款之時間、遺失上開帳戶存摺等物之時間、數量均非一致
      等節觀之，被告前開所辯，不足採信，被告顯係將前開帳
      戶之存摺、印鑑章、提款卡等物交付與他人使用，並告知
      密碼無疑。
（三）參以被告對於警詢、偵訊、本院準備程序及審理中所詢問
      之問題均能理解陳述，此有警詢、偵訊、本院準備及審判
      筆錄各1 份在卷可查，被告應為具有相當智識及社會經驗
      之人無疑；又任何人均可辦理金融帳戶存摺使用，如無正
      當理由，實無使用他人存摺、提款卡、密碼使用之理；再
      金融存款帳戶，事關存戶個人財產權益之保障，其與儲戶
      存摺、印章、提款卡相結合，專屬性、私密性更形提高，
      除非本人或與本人具密切之關係者，難認有何理由可自由
      使用他人之私人存摺、印鑑及提款卡，一般人亦均應有妥
      善保管上開物件，防止被他人冒用之認知；復近來詐欺案
      件頻傳，不法詐騙份子，每每利用人頭帳戶為犯罪工具，
      屢經報章雜誌及其他新聞媒體披露，若任意提供自己帳戶
      等專屬性甚高之相關物件資料予不明人士使用，將有遭他
      人作為詐欺犯罪時，非正當資金進出之用之不法用途，此
      情當為具有社會生活經驗之成年人所得認識。是本件被告
      任意交付其帳戶存摺等物予上開真實姓名年籍不詳之成年
      人，並告知提款卡密碼，縱無證據證明被告明知取得前開
      中國信託銀行員林分行帳戶存摺等物之已成年人之犯罪態
      樣，然就該姓名年籍不詳之成年人係將被告交付之帳戶資
      料供詐欺取財之用，顯不違反被告本意，被告自有幫助該
      人實施詐欺取財罪之未必故意甚明。被告辯稱伊並未幫助
      他人犯詐欺取財罪云云，並無可採。
（四）綜上所述，被告提供前開帳戶存摺及提款卡（含密碼）及
      印鑑章予前揭真實姓名、年籍均不詳之成年人，幫助其遂
      行詐欺取財犯行，事證已臻明確，被告上揭所辯，均無非
      卸責之詞，不足採信，本案罪證明確，被告犯行洵堪認定
      ，應予依法論科。
三、查刑法於94年2 月2 日修正公布，於被告行為後之95年7 月
    1 日施行。按行為後法律有變更者，適用行為時之法律，但
    行為後之法律有利於行為人者，適用最有利於行為人之法律
    ，現行刑法第2 條第1 項定有明文。此條規定乃與刑法第 1
    條罪刑法定主義契合，而貫徹法律禁止溯及既往原則，係規
    範行為後法律變更所生新舊法律比較適用之準據法，是刑法
    第2 條本身雖經修正，但刑法第2 條既屬適用法律之準據法
    ，本身尚無比較新舊法之問題，應一律適用裁判時之現行刑
    法第2 條規定以決定適用之刑罰法律，先予辨明。又以本次
    刑法修正之比較新舊法，應就罪刑有關之共犯、未遂犯、牽
    連犯、連續犯、結合犯，以及累犯加重、自首減輕暨其他法
    定加減原因（如身分加減）與加減例等一切情形，綜其全部
    罪刑之結果而為比較，最高法院95年5 月23日95年度第8 次
    刑庭會議決議可資參照。茲就本案有關之新舊法比較部分，
    臚列如下：
（一）修正後刑法第33條第5 款規定「罰金：新臺幣1,000 元以
      上，以100 元計算之。」，與修正前刑法第33條第5 款規
      定「罰金：1 元以上。」不同。比較新舊法結果，以舊法
      較有利於行為人，新法並無對被告較為有利之情形，故依
      刑法第2 條第1 項前段規定，本案關於刑法第339 條第 1
      項詐欺取財罪之法定刑罰金部分，自應適用行為時之法律
      即修正前刑法第33條第5 款規定決定其罰金部分之法定刑
      。
（二）刑法第30條關於幫助犯之規定，於95年7 月1 日施行前之
      規定為：「幫助他人犯罪者，為從犯。雖他人不知幫助之
      情者，亦同。從犯之處罰，得按正犯之刑減輕之。」，修
      正施行後之規定則為：「幫助他人實行犯罪行為者，為幫
      助犯。雖他人不知幫助之情者，亦同。幫助犯之處罰，得
      按正犯之刑減輕之。」，揆諸本條之修正理由係為確認幫
      助犯採共犯從屬性說之「限制從屬形式」，並避免「從犯
      」之不同解讀，而將「從犯」修正為「幫助犯」，並明示
      幫助犯之成立，亦以被幫助者著手犯罪之實行，且具備違
      法性為必要，而將條文文字修正為「幫助他人實行犯罪行
      為者，為幫助犯」。被告單純提供帳戶供詐欺取財集團作
      為被害人匯款之使用，既評價為幫助詐欺取財的行為，而
      上開修正亦僅著眼於觀念的釐清，則適用修正後之刑法第
      30 條規定，並無有利於被告的情形。
（三）被告行為後，罰金罰鍰提高標準條例第2 條業已刪除，而
      刑法第41條第1 項前段關於易科罰金之折算標準已由舊法
      之以銀元100 元以上、300 元以下折算1 日，修正為以新
      臺幣1,000 元、2,000 元、3,000 元折算1 日，因屬科刑
      規範事項之變更，其折算標準為裁判時所應諭知，自有就
      新舊法規定比較之必要，經比較新舊法結果，以被告行為
      時之舊法較為有利於被告，本案應適用被告行為時之法律
      即修正前刑法之規定論斷。
（四）綜上被告全部罪刑之結果而為新、舊法比較，揆諸前揭最
      高法院決議及刑法第2 條第1 項所定之「從舊從輕」原則
      ，適用修正後之刑法規定，並非有利於被告，自應適用修
      正前之刑法相關規定。
四、按刑法上之故意，分直接故意（確定故意）與間接故意（不
    確定故意），「行為人對於構成犯罪之事實，明知並有意使
    其發生者」為直接故意，「行為人對於構成犯罪之事實，預
    見其發生而其發生並不違背其本意者」為間接故意。查本件
    被告交付其帳戶存摺等物予某真實姓名年籍不詳之成年人，
    其有容認己有之帳戶存摺等物供該姓名年籍不詳之成年人作
    為詐欺取財犯罪時使用，而有幫助普通詐欺取財之不確定故
    意，甚為灼然，已如前述。次按刑法關於正犯、從犯之區別
    ，本院所採見解，係以其主觀之犯意及客觀之犯行為標準，
    凡以自己犯罪之意思而參與犯罪，無論其所參與者是否犯罪
    構成要件之行為，皆為正犯，其以幫助他人犯罪之意思而參
    與犯罪，其所參與者，苟係犯罪構成要件之行為，亦為正犯
    ，必以幫助他人犯罪之意思而參與犯罪，其所參與者又為犯
    罪構成要件以外之行為，始為從犯（最高法院25年上字第22
    53號判例要旨參照）。本件被告僅提供其帳戶存摺等相關物
    品，為前開姓名年籍不詳之成年人實施詐欺取財犯行提供助
    力，尚查無被告有以自己實施詐欺取財犯罪之意思，而與上
    開姓名年籍不詳之成年人有詐欺取財犯罪之犯意聯絡，或被
    告有直接參與詐欺取財犯罪構成要件行為之分擔情事，是被
    告僅屬幫助犯，而非共同正犯。核被告所為，係犯修正前刑
    法第30條第1 項前段、刑法第339 條第1 項之幫助詐欺取財
    罪。被告幫助他人犯前開罪名，爰依修正前刑法第30 條第2
    項之規定，按正犯之刑減輕之。爰審酌被告前因犯幫助常業
    詐欺案件，經本院於94年7 月4 日以94年度訴字第496 號判
    決有期徒刑7 月，緩刑3 年確定，有臺灣高等法院被告前案
    紀錄表1 份在卷可考，其於緩刑期間內再犯本件之罪，及其
    犯罪動機、目的、手段、提供帳戶予他人使用，造成犯罪偵
    查困難，幕後犯罪人得以逍遙法外，致使此類犯罪手法層出
    不窮，嚴重危害交易秩序與社會治安，對被害人甲○○所生
    之損害，與被告犯罪後之態度等一切情狀，量處如主文所示
    之刑，並諭知易科罰金之折算標準，以示懲警。又被告交付
    予前揭詐騙集團成員之前開存摺、提款卡、印鑑章，雖係被
    告供犯罪所用之物，然既已交付該詐騙集團成員使用，且並
    無約定交還之時間，顯見被告已有移轉其所有權予該詐騙集
    團成員之意。從而，上揭物品既非被告所有，且均非違禁物
    ，爰不另宣告沒收。復所謂幫助犯係指就他人之犯罪加以助
    力，使其易於實施之積極的或消極的行為而言。其犯罪態樣
    與實施犯罪之正犯有異，其所處罰者，乃其提供助力之行為
    本身，而非正犯實施犯罪之行為。因此幫助犯不適用責任共
    同之原則，對正犯所有供犯罪所用或因犯罪所得之物，勿庸
    併為沒收之宣告（最高法院88年度臺上字第6234號判決要旨
    參照）。是前開存摺、提款卡、印鑑章雖係上揭真實姓名、
    年籍均不詳之詐騙集團成員所有供犯罪所用之物，對於幫助
    犯之被告，自毋庸宣告沒收，附此敘明。
據上論斷，應依刑事訴訟法第第452 條、第299 條第1 項前段，
刑法第2 條第1 項前段、第30條第1 項前段（修正前）、第2 項
（修正前）、第339 條第1 項、第41條第1 項前段（修正前），
罰金罰鍰提高標準條例第1 條前段、第2 條（修正前），判決如
主文。
本案經檢察官莊佳瑋到庭執行職務。
中　　華　　民　　國　　96　　年　　5 　　月　　4 　　日
　        　　刑事第八庭  審判長法  官  李雅俐
                                法  官  唐中興
                                法  官  林秉暉
以上正本證明與原本無異。
如不服本判決，應於判決送達後10日內，向本院提出上訴狀 (須
附繕本)。
告訴人或被害人對於判決如有不服具備理由請求檢察官上訴者，
其上訴期間之計算係以檢察官收受判決正本之日期為準。
中　　華　　民　　國　　96　　年　　5 　　月　　4 　　日
                                書記官  梁高賓
附錄本案論罪科刑法條全文：
中華民國刑法第339條
意圖為自己或第三人不法之所有，以詐術使人將本人或第三人之
物交付者，處5 年以下有期徒刑、拘役或科或併科1,000 元以下
罰金。
以前項方法得財產上不法之利益或使第三人得之者，亦同。
前二項之未遂犯罰之。
